【裁判字號】    99,上易,358
【裁判日期】    990330
【裁判案由】    恐嚇
【裁判全文】
臺灣高等法院刑事判決                 99年度上易字第358號
上  訴  人  臺灣基隆地方法院檢察署檢察官
被      告  乙○○
            丙○○
上  一  人
選任辯護人  法律扶助律師楊思勤律師
上列上訴人因被告等恐嚇案件，不服臺灣基隆地方法院98年度易
字第482 號，中華民國98年11月16日第一審判決（起訴案號：臺
灣基隆地方法院檢察署98年度偵字第1832號），提起上訴，本院
判決如下：
    主  文
原判決關於乙○○部分撤銷。
乙○○意圖為自己不法之所有，以詐術使人將本人之物交付，累
犯，處有期徒刑陸月，如易科罰金，以新台幣壹仟元折算壹日。
其他上訴駁回。
    事  實
一、乙○○前於民國（下同）95年間因妨害自由案件，經本院以
    96年度上訴字第2651號判處有期徒刑1 月又15日確定；又因
    詐欺案件，經本院以96年度上易字第2104號判處有期徒刑4
    月確定，嗣兩案經本院以96年度聲字第2541號裁定定其應執
    行有期徒刑5月，於97年2月22日易科罰金執行完畢。
二、乙○○為日信徵信社之業務經理，於民國（下同）97年11月
    間，日信徵信社受甲○之委託，調查其前男友劉萬吉所交往
    對象胡秀燕之個人資料，3 日後，乙○○取得胡秀燕之基本
    資料後，與甲○相約在基隆市○○路「肯德基」速食店見面
    ，乙○○將胡秀燕之基本資料交付甲○，乙○○竟不知悔改
    ，基於意圖為自己不法所有之犯意，向甲○佯稱可去購買毒
    品海洛因，再將毒品置放於胡秀燕住處並報警處理，以陷害
    胡秀燕，但處理費要新台幣（下同）12萬元、材料費3 萬元
    ，使甲○信以為真而陷於錯誤，隨即前往郵局提領15萬元，
    並相約在基隆市「一元堂」餐飲店門口將上開款項交付乙○
    ○。又於97年12月初至98年2 月期間，乙○○復向甲○詐稱
    ：劉萬吉有1筆土地位於板橋之房屋市值800萬元，可用仙人
    跳之方式，先找1 名大陸妹與劉萬吉搭訕，再製造成被強姦
    之狀況，然後叫大陸妹告劉萬吉強制性交，以此方式恐嚇劉
    萬吉付出800萬元，事成之後甲○可分得300萬元，但需先拿
    工作人員之費用等語，致甲○信以為真，並陷於錯誤而應允
    ，於98年1月5日將定存於彰化銀行基隆分行其兒子何雙全所
    有之帳戶定存70餘萬元予以解約，而將其中60萬元之現金提
    領予乙○○。乙○○此後又告知甲○需要240 萬元扣押劉萬
    吉之財產，要求其再支付90萬元，甲○乃分別向弟弟胡更義
    借款4萬元、妹妹胡娟寶借貸6萬元，並向南山人壽保險公司
    質借44000 元及以兒子何雙全之保險單向國泰保險公司質借
    10萬元，由乙○○親自或指派不知情之丙○○至基隆市○○
    路郵政總局、愛二路第一分局對面等處向甲○領取現款，或
    由甲○提供其所有之金飾珠寶給丙○○請其等幫忙變賣，共
    籌措計40萬元予乙○○。於98年2 月間，乙○○佯稱尚欠之
    50萬元已向伊友人借貸，乙○○與甲○另相約至基隆市○○
    路「頂呱呱」碰面時要求甲○簽立50萬元及150 萬元之本票
    各1紙為擔保。並以該友人要看其房地契，要求甲○提供之
    。嗣再佯以該友人想要動甲○房子的腦筋，伊要保護甲○房
    子等為由，要求甲○提供其所有址設基隆市○○區○○路
    134巷56號4樓土地、建物所有權狀、戶籍謄本、印鑑證明、
    身分證及印章等物，甲○信以為真並陷於錯誤，交付如上所
    述之文件後，乙○○、丙○○與甲○3人一同前往基隆市信
    義地政事務所隔壁之咖啡廳，由乙○○1人至該地政事務所
    將上開不動產設定最高限額抵押權240萬元予本人，甲○發
    覺有異，始知受騙並報警處理，經警持搜索票至基隆市○○
    區○○街114號乙○○住所等處搜索，始循線得知上情，並
    扣得行動電話2支、攝影機1台、空白本票1本、本票2張、空
    白徵信委任契約3份、空白接案報告表1張、甲○所有之土地
    、建物所有權狀、戶籍謄本、印鑑證明及首飾等物。
二、案經甲○訴由臺北市政府警察局刑事警察大隊報告臺灣基隆
    地方法院檢察署檢察官偵查起訴。
    理  由
甲、有罪（即乙○○）部分
壹、證據能力
  (一)按被告之自白，非出於強暴、脅迫、利誘、詐欺、疲勞訊問
    、違法羈押或其他不正之方法，且與事實相符者，得為證據
    ，刑事訴訟法第156條第1項定有明文。查被告乙○○之辯護
    人於原審準備程序雖主張被告乙○○並沒有提議海洛因栽贓
    部分，雖警詢筆錄有記載，但是被告沒有仔細閱讀就簽名，
    認無證據能力云云，惟被告乙○○經原審提示其警詢筆錄詢
    問意見時，已明確表示無意見（見原審卷第134 頁），且參
    以被告乙○○於警詢中係供稱：「我曾經向甲○提議，購買
    海洛因，再將海洛因放在胡秀燕家裡，然後報警將胡秀燕捉
    起來的事情，但沒有確實去執行，跟她收15萬元是跟蹤胡秀
    燕的費用‧‧‧」等語，此與其於原審、本院審理時均表示
    曾經建議甲○以此方式陷害胡秀燕、及上開款項係供調查行
    蹤之用，非供陷害胡秀燕費用之辯解相同，足認被告原審辯
    護人上開指摘，核無可信，是其於警詢時之自白，顯無前揭
    法條所指之不法情事，自不足以排除其證據能力。
  (二)被告乙○○之辯護人於原審除爭執證人即告訴人甲○警詢時
    陳述之證據能力外（按上開訴訟資料，並不符合刑事訴訟法
    第159條之2之「必要性」要件，即依本件案情及相關證據予
    以判斷，其主要待證事實之存在，可再從證人甲○於偵查、
    原審之陳述，取得與先前相同之陳述內容，亦可達到同一待
    證目的，應認無證據能力，故予以排除），對於其餘下列所
    引用之證據資料，被告及辯護人對之證據能力並不爭執（見
    原審卷第54頁），且迄於本院言詞辯論終結前亦未聲明異議
    ，依刑事訴訟法第159條之5規定，視為已有將該等傳聞證據
    採為證據之同意，而本院審酌下列所引證據資料作成之情況
    ，查無違法取證之情形，認應係出於其自由意志，具有可信
    性，並無不適宜作為證據之情形，認具有證據能力。
貳、認定本件犯罪事實所憑證據及理由
一、訊據被告乙○○矢口否認有詐欺取財之犯行，於本院審理時
    辯稱：伊先後跟甲○拿了104 萬元，都是她委託應支付的調
    查費用，當初她除了委託日信徵信社調查胡秀燕外，還調查
    她先生古國銘及劉萬吉夫妻，調查工作我都有負責，全部的
    調查費用約有一百五十萬元，簽發本票是因她說沒錢，為了
    配合要向她家人拿錢，另在她不動產上設定二百四十萬元是
    為了配合向她家人拿錢，表示有負債，她後來不想付調查費
    用，所以才說伊恐嚇她，騙她。又伊沒有以栽贓胡秀燕毒品
    、破壞胡秀燕車子及設計仙人跳方式來向告訴人詐騙，伊等
    只有在聊天中有提到，但伊只是提供她，叫她可以這麼做云
    云。
二、經查：
  (一)證人甲○於偵查時結證稱：「97年11月快過年時，我因發現
    男友劉萬吉背叛我另結新歡胡秀燕，查詢徵信社電話，再從
    中挑選「日信徵信社」，當時我撥  打電話找一位李先生，
    他告訴我徵信費用是新台幣3000元，我將胡秀燕的電話告訴
    李先生，3 天後李先生打電話給我說資料查到了，他委託他
    的同事即被告乙○○親自將資料交給我，於是我與乙○○便
    約在基隆市○○路上的「肯德基」見面，乙○○先將胡秀燕
    的資料交給我，我便將3000元交給他‧‧‧，之後乙○○又
    提議，先購買海洛因，再裁贓將毒品放在胡秀燕家中而報警
    處理，他說這個處理費要12萬元、材料費3 萬元，總共15萬
    元，因為當時我說好，就去郵局提領15萬元，並約在基隆市
    「一元堂」餐飲店門口將15萬元交給乙○○。‧‧‧事後我
    知道乙○○拿了錢，並沒有真正去加害胡秀燕，只是藉故向
    我敲詐勒索，在這段期間，乙○○用另一個事由跟我說，說
    我男友劉萬吉有一塊土地及板橋的房子，總共價值約新台幣
    800 萬元，可以用仙人跳的方式，先叫一名大陸妹與劉萬吉
    搭訕，製造成被強姦的狀況，然後叫大陸妹告劉萬吉強姦，
    再恐嚇劉萬吉交付800萬元，說事成之後我分300萬元，乙○
    ○分500萬元，但是沒有真的做，於1月份跟我先拿現金60萬
    元，作為工作人員的費用，於是乙○○又藉此事由跟我說，
    若要扣押劉萬吉的財產要240 萬元‧‧‧，（我）先拿40萬
    元給乙○○，乙○○扣押劉萬吉的財產要240 萬元，他的徵
    信社出150萬元，要我支付90萬元，總共240萬元，我因為湊
    不出錢，用我兒子的保險單向國泰借了10萬元，向南山保險
    公司借了4萬4千元，向我妹妹借了6萬元，向我弟弟借了4萬
    元，向我女兒借了1 萬元，再將我的金飾、珠寶變賣之後，
    湊足了40萬元給了乙○○，後來，因尚欠了50萬元，乙○○
    說要向朋友借沒有利息‧‧‧，今年2 月份乙○○告訴我說
    他向朋友借了50萬元借好了，叫我要還60萬元其中10萬元利
    息‧‧‧，乙○○約在基隆市成功國小附近碰面，當天在場
    另一名男子，對乙○○說你若沒有還錢，揚言要對乙○○不
    利，隔天乙○○約我在基隆市○○路「頂呱呱」見面，乙○
    ○拿了一本本票，‧‧‧，我簽了1 張50萬元及1張150萬元
    的本票給他。2 月份時乙○○跟我說，借我錢的朋友要看我
    房地契，乙○○說為了要取信他朋友，要我拿給他看，於是
    我也遵從乙○○的意思將房地契約拿給他。隔天乙○○要我
    至戶政事務所辦理個人印鑑證明及戶籍謄本各4 張及我個人
    身分證雙面影印1 張，辦完之後我拿給乙○○，後來他告訴
    我，他朋友想要動我房子的腦筋，乙○○藉故說要保護我的
    房子，要我將上述資料連同身分證、印章拿給他，要我跟他
    女友丙○○在地政事務所隔壁咖啡廳等，乙○○1 個人將資
    料拿去地政事務所辦理設定，我在不知道的情形下，被乙○
    ○設定於他名下240 萬元」等語；於原審審理時復結證稱：
    「去年10月間有委託徵信社調查劉萬吉交往對象，98年1月5
    日乙○○要我從郵局提領15萬元，他要我放海洛因到胡秀燕
    家中要她去坐牢，為了要胡秀燕離開劉萬吉就花了15萬元，
    後來乙○○沒有處理這件事情，他一直騙我，把我的錢都騙
    了」、「他要我出90萬元，我只有40萬元，他說要幫我向朋
    友借，所以我簽本票」、「98年3月25有去設定抵押權240萬
    元，我拿給乙○○，他說他朋友要看，要我拿證據給他，他
    卻拿去設定抵押權」、「乙○○說要設定仙人跳來恐嚇800
    萬元，他是說他朋友要看，他沒有說要做什麼，也沒有說要
    設定240萬元，我是後來去問，才知道被設定了240萬元」、
    「他是說要設定仙人跳，日信出了150 萬元，要我出90萬元
    ，一起設計仙人跳的局，我先出了40萬元，不夠的50萬元，
    他說要找朋友借」等語綦詳。對照於98年1月5日在基隆市「
    一元堂」餐飲店交付15萬元予被告乙○○，此有基隆愛三路
    郵局，帳號0000000 ，甲○之客戶歷史交易清單在卷可稽（
    見98年度偵字第1832號卷第149頁）；再於98年1月份日另交
    付60萬元給乙○○，此有證人自其兒子何雙全所有定存70餘
    萬元予以解約，並現即全部提領之何雙全彰化銀行基隆分行
    存摺存款資料及交易明細查詢在卷可稽（見同上偵卷第152
    頁）；復於不詳時間，再交付40萬元，此亦有證人即胡更義
    證稱借款4萬元予證人甲○、證人胡娟寶證稱借款6萬元給甲
    ○、向南山人壽保險公司質借44,000元之保險借款單、以何
    雙全名義向國泰保險公司質借10萬元之保險單在卷可稽；證
    人甲○簽發本票2紙，1紙面額為50萬元，1紙面額為150萬元
    ，此有被告乙○○遭查獲扣案之上開本票2 紙在卷可參；設
    定抵押權最高限額240 萬元，此亦有土地暨建物所有權狀、
    土地登記謄本、他項權利證明書、印鑑證明書、移轉契約書
    在卷可參，足認甲○確有委託徵信社之被告乙○○調查劉萬
    吉交友情形，且於被告乙○○交付胡秀燕資料後，並於被告
    乙○○佯以提議栽贓胡秀燕之毒品、設計仙人跳方式情況下
    ，陸陸續續交付上揭款項及簽立本票和設定最高限額抵押權
    予被告乙○○或丙○○，且期間達4 個月之久。
  (二)被告乙○○雖於本院審理時辯稱：伊先後跟甲○拿了104 萬
    元，都是她委託應支付的調查費用，當初她除了委託日信徵
    信社調查胡秀燕外，還調查她先生古國銘及劉萬吉夫妻，調
    查工作我都有負責，全部的調查費用約有150 萬元，簽發本
    票是因她說沒錢，為了配合要向她家人拿錢，另在她不動產
    上設定240 萬元是為了配合向她家人拿錢，表示有負債，她
    後來不想付調查費用，所以才說伊恐嚇她，騙她。又伊沒有
    以栽贓胡秀燕毒品、破壞胡秀燕車子及設計仙人跳方式來向
    告訴人詐騙，伊等只有在聊天中有提到，但伊只是提供她，
    叫她可以這麼做云云（見本院99年3月11日審判程序筆錄第7
    頁背面至第8 頁）。惟此對照被告乙○○於警詢時供稱：「
    ‧‧‧（查獲）空白本票是因甲○要叫跟朋友借50萬元，所
    以我才會去書局買，甲○簽一張50萬元的本票，是向我朋友
    借50萬元才簽的，所簽150 萬元是我要求甲○簽的保證票，
    ‧‧‧所有權人甲○的土地、房屋所有權狀是甲○拿給我的
    ，是向朋友借錢時拿給他看的，是後來要辦抵押權設定甲○
    交給我的。‧‧‧她（甲○）曾經委任我們『日信』徵信公
    司替她從事徵信工作，我曾經向甲○提議，購買海洛因，再
    將海洛因放在胡秀燕的家裡，然後報警將胡秀燕捉起來，但
    沒有確實去執行，跟她收15萬元是跟蹤胡秀燕的費用，叫大
    陸妹去搭訕劉萬吉，是因為甲○說胡秀燕醋勁很大，這樣可
    以讓胡秀燕與劉萬吉分手，最主要不是要恐嚇劉萬吉，這件
    事情我向她要求收費150 萬元，甲○前後有付給我大約一百
    多萬元，拿本票跟土地房屋所有權狀去借錢，也是甲○的主
    意，設定房屋是甲○主動要求我去設定，配合她向家人要錢
    ，後來因為貪念，才會想向甲○索費60萬元，我並沒有因索
    費未果，而揚言恐嚇殺害甲○或她家人的情形」云云（見偵
    查卷第14、19頁）；於偵查中則供稱：「（為何你的委託人
    把房子抵押給你？）她叫我去幫她借50萬元，她提供權狀及
    本票，問別人有無再放款，但因為利息太高，我跟他說不要
    。（債權人是你？）是，但是她要求我跟他配合演戲。（演
    何戲？）裝成她借別人錢，要她的家人幫她還錢。（本票有
    二張，一張為150 萬元、一張為50萬元，跟你剛才說50萬元
    ，有差距？）她請我幫她調查她男友在外的另一位女朋友，
    又叫我跟監二個星期，並要我拆散她男友及那位女朋友。委
    託費用她積欠50萬元，那50萬元我沒有跟甲○要，150 萬元
    是要她的保證票。（你受委託，做了何事，費用要高達50萬
    元？）因為我要給排一個女生去跟甲○的男朋友在一起，讓
    她男友不要跟她男友在外的另一位女朋友在一起」云云（見
    同上偵卷第124 頁），顯見被告乙○○對要求甲○簽發本票
    50萬元、150 萬元之目的，究係甲○要分別向其朋友借款、
    及供擔保使用所簽，抑或配合要向她家人拿錢？及有無佯以
    設計大陸妹與劉萬吉搭訕，藉此向甲○詐取財物等情？前後
    供述明顯不一，且說詞反覆，已非可信。又參以被告乙○○
    於原審及本院審理時雖均提出：都是她委託應支付的調查費
    用，當初她除了委託日信徵信社調查胡秀燕外，還調查她先
    生古國銘及劉萬吉夫妻，調查工作我都有負責，全部的調查
    費用約有150 萬元，並於原審審理時提出計算該案費用之方
    式、結果（見原審卷第61至62頁），然此非但與其於警、偵
    訊之上開供詞相悖外，復與被告乙○○於偵查中所另提出之
    計算該案費用之方式、結果不同（見偵查卷第220 頁），堪
    認誠屬虛妄。且稽核被告乙○○於偵查中係供稱：「（鄭如
    慧也在你們的徵信公司上班？）沒有，她在家帶小孩，沒有
    上班。（曾鉦原擔任何工作？）他是我們公司的外務，負責
    開車及跟監等事。（曾鉦原是否知道甲○的事？）不知道。
    （甲○都是你一個人跟她接洽？）是。（為何跟監甲○的男
    友都是你一個人在做？）大部分都是我一個人在做，另外有
    一個調查員已經離職了」等語（見同上偵卷第125 頁），而
    證人曾鉦原亦否認知悉委託人甲○之事（同上偵卷第126 頁
    ），足認被告乙○○當時靠行經營，人手不足下，根本無從
    在同日同時跟監胡秀燕、古國銘及劉萬吉夫妻等四人。況衡
    情甲○、劉萬吉無婚姻關係，自無從提出通姦之告訴，斷無
    僅為知胡秀燕、古國銘及劉萬吉夫妻等四人行蹤，每日花費
    巨資要求被告乙○○持續跟監，且被告迄今均未提出上開人
    員各該日跟監紀錄、及其照片以實其說，在在證明被告乙○
    ○事後翻異陳詞表示上揭費用係跟監上開四人所需云云，應
    屬事後卸責之詞，委不足採。又被告乙○○雖另辯稱：設定
    房屋是甲○主動要求我去設定，配合她向家人要錢云云，然
    依被告乙○○前述甲○所積欠款項僅50萬元，又焉會同意被
    告乙○○逕設定高達240 萬元抵押權？且其家人在甲○驟然
    積欠巨額款項下，勢必追問其原因，又豈會率爾同意清償上
    開款項？而甲○如不欲家人知悉其籌資欲報復劉萬吉、胡秀
    燕等人，其直接持上開不動產向銀行設定抵押貸款即可，又
    何必做此迂迴、卻仍無法避免家人詢問其原因之舉？亦證被
    告乙○○此部分辯解，實與常情相悖，亦非可採。綜上事證
    及說明，可認證人甲○上開一致之指述，並有相關資金流程
    可證。且關於被告乙○○佯以要安排大陸妹搭訕劉萬吉等方
    式向甲○詐財之過程，被告乙○○於警詢中之陳述，亦與證
    人甲○上開證述之內容有若干符節之處。另證人甲○所提及
    在此期間與鄭如慧、曾鉦原相遇、互動，證人鄭如慧、曾鉦
    原除否認知情參與外，亦分別供認不諱，及被告乙○○在調
    查、審判中一再翻異陳詞，心虛情怯之態度，在在均證明證
    人甲○上開證述，應與事實相符，堪予採信。
  (三)至證人甲○雖於偵、審中另指稱：「‧‧‧扣押劉萬吉的財
    產要240 萬元，我說我不要參加，乙○○揚言我若不參加，
    將要殺我及我家人，我在不得已下‧‧‧」、「我跟乙○○
    說我不想做了，也不想參加，乙○○說我若不想做，揚言要
    將海洛因放在我兒子使用的車子裡，車子是登記在我名下，
    還說要我的手指切成三段，我會害怕」、「如果我不簽（本
    票）的話，就要給我死，我因為在乙○○的逼迫情形下不得
    已」、「（你是為了使胡燕秀離開劉萬吉，所以才花錢找乙
    ○○做這些事情？）是乙○○提議的，我第一次同意，後來
    是被強迫的」云云，惟被告乙○○於歷次訊問均堅決否認曾
    出言恐嚇，而稽核卷內事證，通聯紀錄僅能證明被告與甲○
    間有通話行為，並無內容證明被告有何恐嚇話語，是以本件
    此部分除了告訴人片面指述外，並無積極證據足認被告有恐
    嚇行為。另參酌證人甲○於原審審理時曾證稱：「‧‧‧恐
    嚇部分是他後來拿90萬元出來的部分，是我被恐嚇的。（恐
    嚇部分，若是你不理睬那會如何？）他都是用罵髒話。（那
    90萬元你若是不支付，會怎樣？）我是被騙的。‧‧‧（但
    是檢察官並沒有提到90萬元的部分？）那是交付現金40萬元
    的部分，是他要我拿90萬元，但是我只有40萬元。（你講的
    40萬元，是否是被恐嚇的？）是的，但是其他的部分是我被
    騙的，不是被恐嚇的」云云（見原審卷第124至125頁），顯
    見證人甲○亦無法合理一致地說明被告乙○○恐嚇之情節，
    再衡以本件被告乙○○所提議者，均屬犯罪行為，證人甲○
    同意並出資為之，雖被告乙○○意圖詐騙，自始即無履行之
    意，而不致有實際犯罪發生，惟甲○道德上仍有所虧損，不
    能排除證人甲○刻意誇大其遭恐嚇逼迫之情，即難憑此遽認
    被告乙○○確有恐嚇取財之犯行。又此部分因被告乙○○於
    警詢中已坦承：叫大陸妹去搭訕劉萬吉乙事，甲○前後有付
    給我大約一百多萬元等語，此核與證人甲○所指稱該部分交
    付予被告乙○○之款項100 萬元等情相符，而被告乙○○自
    始既無履行設計劉萬吉乙事之意，其乃藉此一事項向甲○行
    騙，使甲○誤信以為真，而交付上開款項，仍應成立詐欺取
    財罪，併此敘明。
  (四)綜上所述，被告乙○○上開辯解，顯係事後卸責之詞，委不
    足採。本件事證明確，被告乙○○詐欺取財犯行，洵堪認定
    ，應依法論科。
三、核被告乙○○所為，係犯刑法第339條第1項之詐欺取財罪。
    被告乙○○佯以栽贓胡秀燕毒品、設計仙人跳等方式，向甲
    ○詐取財物之行為，依證人甲○於原審所稱：被告乙○○乃
    同時間講的（見原審卷第115頁），且稽諸被告乙○○顯係
    利用同一甲○欲報復劉萬吉、胡秀燕之機會，故在行為人主
    觀上，上開各個舉動不過為其詐欺取財行為之一部分，且該
    數舉動於同時同地實施，侵害同一之法益，各行為之獨立性
    極為薄弱，依一般社會健全觀念，在時間差距上，難以強行
    分開，為包括一罪之接續犯，僅論以一罪。又被告乙○○利
    用不知情之丙○○收取部分詐得款項，為間接正犯。又被告
    乙○○有犯罪事實欄一所載犯罪前科及執行情形，有本院被
    告前案紀錄表在卷可考，其受有期徒刑執行完畢後，5年以
    內故意再犯本件有期徒刑以上之罪，為累犯，應依法加重其
    刑。至公訴人雖以被告乙○○涉犯恐嚇取財罪起訴，惟其於
    原審審理時已當庭更正為詐欺取財罪（見原審卷第136頁）
    ，本院亦無庸變更起訴法條。又公訴意旨另以：被告乙○○
    食髓知味，以處理胡秀燕之事為由，向甲○恫嚇稱：若不給
    錢，將對你兒子及女兒不利，並要將你雙眼挖下，伊有在養
    死刑犯等語，致甲○心生畏懼，於97年12月初至98年2月間
    ，不得不將郵局定存30萬元解約，連同活期存款10餘萬元，
    陸續湊足35萬元款項（按扣除栽贓胡秀燕毒品所詐得15萬元
    部分）交付予乙○○等人，然被告乙○○並未能真正加害胡
    秀燕，僅以此方式向甲○恐嚇其交付財物，因認被告乙○○
    此部分亦涉犯恐嚇取財罪，惟參酌證人甲○無法合理一致地
    說明被告乙○○恐嚇之情節，再衡以本件被告乙○○所具體
    提議者，均屬犯罪行為，證人甲○同意並出資為之，其道德
    上即有所虧損，不能排除證人甲○刻意誇大其遭恐嚇逼迫之
    情，即難憑此遽認被告乙○○確有恐嚇取財之犯行，已如前
    述。且另稽以證人甲○就此部分犯罪事實，亦僅泛稱被告乙
    ○○「以處理胡秀燕之事為由」、「並未能真正加害胡秀燕
    」，並未能具體指出被告乙○○在此究佯以欲採取何種具體
    加害胡秀燕方式，令使甲○陷於錯誤，進而交付35萬元，自
    亦難單憑證人甲○此隱晦不明之指述，遽為被告乙○○有罪
    之認定。此外，本院復查無其他積極證據證明被告乙○○此
    部分犯行，惟因公訴人既認此部分與前開論罪科刑部分，有
    實質上一罪之接續犯關係，爰不另為無罪之諭知。
四、原審未詳審酌卷證，遽為被告乙○○無罪之判決，於法即有
    違誤，檢察官上訴意旨執此指摘原判決此部分不當，為有理
    由，自應由本院將原判決關於被告乙○○部分撤銷改判，爰
    審酌被告乙○○素行不良，有本院被告前案紀錄表附卷可稽
    ，本件乃利用甲○仇恨心理，乘機詐欺取財，惡性非輕，且
    犯後一再飾詞狡辯，復迄未賠償予甲○，即難認有悔悟之心
    ，惟兼衡證人甲○不思理性處理感情問題，率爾欲採取犯罪
    手段行報復之舉，對本件最後之結果，不能謂毫無責任，及
    其犯罪動機、手段、所生損害等一切情狀，量處如主文第2
    項所示之刑，並諭知易科罰金之折算標準。
乙、無罪（即丙○○）部分
一、公訴意旨略以：被告丙○○與共同被告乙○○係男女朋友，
    共同基於意圖為自己不法所有之犯意聯絡，由共同被告乙○
    ○向告訴人甲○佯稱可去購買毒品海洛因，再將毒品置放於
    胡秀燕住處並報警處理，但處理費要12萬元、材料費3 萬元
    為由，使告訴人甲○信以為真而陷於錯誤，隨即前往郵局提
    領15萬元，並相約在基隆市「一元堂」餐飲店門口將上開款
    項交付共同被告乙○○。此後，共同被告乙○○食髓知味，
    以處理胡秀燕之事為由，向告訴人甲○恫嚇稱：若不給錢，
    將對妳兒子及女兒不利，並要將妳雙眼挖下，伊有在養死刑
    犯等語，致甲○心生畏懼，於97年12月初至98年2 月間，不
    得不將郵局定存30萬元解約，連同活期存款10餘萬元，陸續
    湊足共50萬元款項（含上揭15萬元）交付予共同被告乙○○
    或被告丙○○，然共同被告乙○○並未真正加害胡秀燕，僅
    以此方式向告訴人甲○恐嚇其交付財物。上述期間，共同被
    告乙○○另向告訴人甲○詐稱：劉萬吉有1 筆土地位於板橋
    之房屋市值800萬元，可用仙人跳之方式，先找1名大陸妹與
    劉萬吉搭訕，再製造成被強姦之狀況，然後叫大陸妹告劉萬
    吉強制性交，以此方式恐嚇劉萬吉付出800 萬元，事成之後
    告訴人甲○可分得300 萬元，但需先拿工作人員之費用等語
    ，致告訴人甲○信以為真，並陷於錯誤而應允，於98年1月5
    日，將定存於彰化銀行基隆分行其兒子何雙全所有之帳戶定
    存70餘萬元予以解約，而將其中60萬元之現金提領予共同被
    告乙○○。共同被告乙○○此後又告知告訴人甲○需要240
    萬元扣押劉萬吉之財產，要求其再支付90萬元，告訴人甲○
    此時已表明不願參與，共同被告乙○○乃對其恐嚇稱：倘不
    參加，將殺妳及妳家人等語，使之心生畏懼，不得已分別向
    弟弟胡更義借款4萬元、妹妹胡娟寶借貸6萬元，並向南山人
    壽保險公司質借44,000元及以兒子何雙全之保險單向國泰保
    險公司質借10萬元，由共同被告乙○○親自或指派被告丙○
    ○至基隆市○○路郵政總局、愛二路第一分局對面等處向告
    訴人甲○領取現款，或由告訴人甲○提供其所有之金飾珠寶
    給被告丙○○請其等幫忙變賣，共籌措計40萬元予共同被告
    乙○○、被告丙○○。此期間，共同被告乙○○與告訴人甲
    ○另相約至基隆市○○路「頂呱呱」碰面時向告訴人甲○恐
    嚇稱：要簽立50萬元及150萬元之本票各1紙給伊，如果不簽
    ，就要給妳死等語，告訴人甲○因見尚有姓名年籍不詳之成
    年男子與不知情之曾鉦原（檢察官另為不起訴處分）2 人在
    該處樓下守候，心生畏懼，不得已當場簽立上開本票2 紙予
    共同被告乙○○。於98年2 月間，共同被告乙○○佯稱尚欠
    之50萬元已向伊友人借貸，該友人要看其房地契，伊要保護
    告訴人甲○房子等為由，要求告訴人甲○提供其所有址設基
    隆市○○區○○路134巷56號4樓土地、建物所有權狀、戶籍
    謄本、印鑑證明、身分證及印章等物，告訴人甲○信以為真
    並陷於錯誤，交付如上所述之文件後，共同被告乙○○、被
    告丙○○與告訴人甲○3 人一同前往基隆市信義地政事務所
    隔壁之咖啡廳，由共同被告乙○○1 人至該地政事務所將上
    開不動產設定最高限額抵押權240 萬元予本人，告訴人甲○
    發覺有異，始知受騙並報警處理，經警持搜索票至基隆市○
    ○區○○街114 號共同被告乙○○住所等處搜索，始循線得
    知上情，並扣得行動電話2 支、攝影機1台、空白本票1本、
    本票2 張、空白徵信委任契約3份、空白接案報告表1張、甲
    ○所有之土地、建物所有權狀、戶籍謄本、印鑑證明及首飾
    等物，因認被告丙○○亦涉犯刑法第346條第1項恐嚇取財罪
    （公訴檢察官當庭變更起訴法條為刑法第339條第1項詐取取
    財罪）云云。
二、按犯罪事實應依證據認定之，無證據不得認定犯罪事實；不
    能證明被告犯罪者，應諭知無罪之判決，刑事訴訟法第154
    條第2 項、第301條第1項分別定有明文。且事實之認定應憑
    證據，如未能發現相當證據，或證據不足以證明，自不能以
    推測或擬制之方法，為裁判之基礎。認定不利於被告之事實
    ，需依積極證據，茍積極證據不足為不利於被告事實之認定
    時，即應為有利於被告之認定，更不必有何有利之證據。又
    刑事訴訟上證明之資料，無論其為直接證據或間接證據，均
    須達於通常一般人均不致於有所懷疑，而得確信其為真實之
    程度，始得據為有罪之認定，若其關於被告是否犯罪之證明
    未能達此程度，而有合理性懷疑之存在，致使無從形成有罪
    之確信，根據「罪證有疑，利於被告」之證據法則，即不得
    遽為不利被告之認定，其以情況證據（即間接證據）斷罪時
    ，尤須基於該證據在直接關係上所可證明之他項情況事實，
    本乎推理作用足以確證被告有罪，方為合法，不得徒憑主觀
    上之推想，將一般經驗上有利被告之其他合理情況逕予排除
    （最高法院76年台上字第4986號、32年度上字67號判例意旨
    參照）。
三、本件公訴人認被告丙○○共同涉有上開犯嫌，顯係以被告丙
    ○○坦承有向甲○收取款項等情，為其主要論據。惟訊據被
    告丙○○堅決否認犯行，並辯稱：伊有代乙○○向告訴人拿
    了3 次款項，總共11萬元，還有收受告訴人所交付的玉手鐲
    共8件，並將2 件出售得款3千元交付予告訴人，那是乙○○
    說他人在台中趕不回來，請伊幫他代收，他有說是甲○的委
    託費用，對於乙○○與告訴人如何接洽的情形，伊均一無所
    悉，伊對於告訴人亦從未施行詐術或恐嚇取財之任何行為等
    語。
四、經查：共同被告乙○○於原審審理時證稱：伊曾經要丙○○
    向甲○收取費用約2、3次，是甲○委託我們要調查劉萬吉、
    胡秀燕等人之委任費用，並沒有告訴丙○○詳細內容，伊有
    請丙○○陪甲○到台灣大哥大去辦理易付卡的手續，是因甲
    ○說他不會辦，所以要丙○○陪她去辦理，伊有請丙○○陪
    甲○到燦坤買一些用品，伊與甲○之糾紛，丙○○沒有參與
    ，伊人在台中，故基隆的事情會請丙○○幫忙等語。而證人
    甲○於原審審理時亦證稱，伊與乙○○接觸第3 次，丙○○
    才出現，第3 次她沒有說什麼，丙○○沒有與乙○○一起拿
    錢過，比較小筆的是丙○○來拿的。丙○○拿錢時，都是乙
    ○○打電話給伊說錢交給丙○○，丙○○沒有說什麼，只說
    過她是跑腿的。伊證件都已經被乙○○帶走。玉珮等飾物是
    伊主動要丙○○幫伊賣，因伊沒有錢等語（見原審卷第119
    至120 頁），核與被告丙○○上開辯解相符，應堪採信。而
    被告丙○○既係於共同被告乙○○接觸甲○2、3次後，始由
    被告丙○○幫忙收取部分款項，而共同被告乙○○人在台中
    ，請被告丙○○代為收取費用時，復撥打電話給甲○說錢交
    給丙○○，衡亦屬人之常情。再參以一般徵信費用，亦所費
    不貲，被告丙○○既均係受託始向甲○收取小筆金額，能否
    因此查知此間之異常、提出疑問，進而察覺共同被告乙○○
    之犯行，本非無疑。況依卷內事證，均無被告丙○○在此期
    間曾向甲○施行詐術、或促其陷於錯誤之任何舉止，或有其
    他可認其事前已知情，因分擔而參與收取部分款項之確切事
    證，自難遽為被告丙○○不利之認定。
五、綜上所述，公訴人所舉上開事證，尚不足使本院得被告丙○
    ○有罪之確信，此外，本院復查無其他積極證據足以證明被
    告丙○○確有上開犯行，原審基此以不能證明被告丙○○犯
    罪，而諭知其無罪之判決，經核並無違誤，檢察官上訴意旨
    雖以被告丙○○與乙○○共事、同居生子，且曾為乙○○利
    用受委託調查外遇之機會，以破壞外遇對象為由詐騙委託人
    案件出庭作證，可推認被告丙○○對乙○○假徵信詐騙手法
    熟稔，其仍參與本件多次行為，可證其等應有犯意聯絡及行
    為分擔等語，惟被告丙○○與乙○○在一起7、8年，而前案
    係發生於90年間之詐欺案件，迄本件發生之97年底至98年間
    已隔約8 年，被告丙○○縱曾於該案作證過，惟能否其熟知
    乙○○仍惡習不改，實屬疑義。況本件殊無任何被告丙○○
    知悉而參與之確切證據，自難徒憑臆測遽為其有罪之認定，
    是檢察官此部分上訴，為無理由，應予駁回。
據上論斷，應依刑事訴訟法第368條、第369條第1項前段、第364
條、第299條第1項前段，刑法第339條第1 項、第47條第1項、第
41條第1項前段，刑法施行法第1條之1，判決如主文。
本案經檢察官沈世箴到庭執行職務。
中    華    民    國    99    年    3     月    30    日
                  刑事第八庭審判長法  官  張傳栗
                                  法  官  劉嶽承
                                  法  官  陳春秋
以上正本證明與原本無異。
不得上訴。
                                  書記官  李家敏
中    華    民    國    99    年    3     月    31    日
附錄：本案論罪科刑法條全文
刑法第339 條
意圖為自己或第三人不法之所有，以詐術使人將本人或第三人之
物交付者，處5 年以下有期徒刑、拘役或科或併科1 千元以下罰
金。
以前項方法得財產上不法之利益或使第三人得之者，亦同。
前二項之未遂犯罰之。

司法院資訊處製作；財團法人民間司法改革基金會備份。
